【裁判字號】    95,台上,2597
【裁判日期】    950511
【裁判案由】    違反護照條例
【裁判全文】
最高法院刑事判決            九十五年度台上字第二五九七號
    上  訴  人  甲○○
                        9號
    選任辯護人  鄭國安律師
                吳麗珠律師
                陳炳彰律師
上列上訴人因違反護照條例案件，不服台灣高等法院高雄分院中
華民國九十二年八月十五日第二審判決（九十二年度上訴字第一
二二七號，起訴案號：台灣澎湖地方法院檢察署九十一年度偵字
第三三七號），提起上訴，本院判決如下：
    主  文
上訴駁回。
    理  由
按刑事訴訟法第三百七十七條規定，上訴於第三審法院，非以判
決違背法令為理由，不得為之。是提起第三審上訴，應以原判決
違背法令為理由，係屬法定要件。如果上訴理由狀並未依據卷內
訴訟資料，具體指摘原判決不適用何種法則或如何適用不當，或
所指摘原判決違法情事，顯與法律規定得為第三審上訴理由之違
法情形，不相適合時，均應認其上訴為違背法律上之程式，予以
駁回。本件上訴人甲○○上訴意旨略稱：（一）原審審判長未將
上訴人歷次之供述筆錄宣讀，令上訴人有辯明之機會，乃竟採取
該等筆錄為論處上訴人罪刑之證據，該證據調查程序違反刑事訴
訟法第一百六十五條之規定，有應調查之證據未予調查之違法。
（二）原審判決引用上訴人於九十二年度簡上字第七號合議庭之
自白為論罪依據，惟該自白乃因上訴人恐原處拘役刑遭撤銷所為
不實陳述，其自白欠缺任意性。（三）縱認九十二年度簡上字第
七號合議庭之自白未欠缺任意性，而採共同被告陳文佐於民國九
十二年五月七日所為陳述為補強證據，惟查庭訊時審判長並未依
法向陳文佐宣讀檢察官上訴意旨；此外，該供述實際上係陳文佐
為使上訴人得獲致拘役判決之附合說詞，供述尚非自由，不得採
為論罪基礎，則本件僅有上訴人之自白。（四）原判決雖認上訴
人現尚在假釋保護管束期間內，依入出國及移民法第六條第一項
第一款規定無法出國，則為方便出入國境，上訴人自有參與共犯
本罪之動機。惟上訴人經長期服刑實已徹底悔悟，且身體狀況不
佳，要無可能僅為方便出入國境，甘冒受撤銷假釋之風險而參與
本案。原判決所認上訴人之犯案動機與事理顯然有違。（五）原
判決認定上訴人確有提供相片參與變造身分證及申請護照之用，
惟實則不僅照片係陳文佐未經上訴人同意擅自取用，且變造之身
分證及護照申請書上所貼照片均非申請前六個月所拍攝，與原判
決所認變造身分證上所使用照片係申請前半年內所拍攝不符。此
外，對此重要證據原審法院於九十二年八月一日未依法踐行提示
證物之調查程序，致上訴人未能就上述情形加以辨明，則調查程
序乃有違反刑事訴訟法第一百六十四條之規定云云。
惟查原判決依憑上訴人於第一審（合議庭）之自白、共同被告陳
文佐於第一審（合議庭）之供詞、證人高中行、謝崇文之證言、
變造之國民身分證一張、內政部警政署刑事警察局鑑驗通知書一
份、中華民國普通護照申請書一紙及上訴人前科紀錄表等證據，
資以認定上訴人有原判決事實欄所記載關於共同行使變造國民身
分證以供申請護照，足以生損害於公眾之事實，因而撤銷第一審
關於此部分之科刑判決，改判仍論處上訴人共同行使變造國民身
分證以供申請護照，足以生損害於公眾之判決，已詳述其所憑之
證據及理由。對於上訴人否認共同行使變造國民身分證以供申請
護照之犯行，辯稱：「我事先不知道我弟弟陳文佐擅自將我相片
拿去，作為變造身分證申請護照之用，等事發之後才知道」云云
，經綜合調查證據之結果，認不可採，已分別在判決內詳予指駁
，並說明其理由。原判決所為論述，核與卷證資料相符，從形式
上觀察，並無違背法令之情形。按認事採證、證據之取捨及證據
證明力之判斷，俱屬事實審法院之職權，苟無違背證據法則，自
不能指為違法。原判決對於上訴人有本件共同行使變造國民身分
證以供申請護照之犯行，已說明其依憑之證據及理由，對於上訴
人之辯解，認不可採，亦在判決內詳述其不予採納之理由，並無
上訴意旨所指違背法令之情形。原判決並說明：（一）本件公訴
人原以通常程序起訴，第一審法官認同檢察官原起訴法條並經訊
問上訴人後，認宜以簡易判決處刑，乃不經通常審判程序，逕以
簡易判決處刑（各處拘役五十九日），惟簡易處刑後檢察官另以
上訴人及陳文佐所犯應係護照條例第二十三條第二項行使變造身
分證以供申請護照罪，而非原審判決所引刑法第二百十六條、第
二百十二條之行使變造特種文書罪，並於第一審合議庭審理中論
告：「被告二人並未供出變造身分證之主謀，請改判有期徒刑」
等語，除對原判決所適用法條有異見外，並對第一審簡易庭判決
量刑妥適性表示不服，因未具體表明求處得易科罰金刑，應認一
併就第一審之改依簡易程序審判亦表異見，而第一審合議庭審理
結果，上訴人所犯之刑罰條文較諸原判決所適用刑罰條文為重，
檢察官有關之上訴意旨為有理由，參以刑事訴訟法第四百五十二
條明定：「檢察官聲請以簡易判決處刑之案件，經法院認為有第
四百五十一條之一第四項但書之情形者，應適用通常程序審判之
。」而同法第四百五十一條之一第四項則規定：「第一項及前項
情形，法院應於檢察官求刑或緩刑宣告請求之範圍內為判決，但
有左列情形之一者，不在此限︰一、所犯之罪不合第四百四十九
條所定得以簡易判決處刑之案件者。二、……。三、……。四、
檢察官之請求顯有不當或顯失公平者」，是檢察官以簡易程序聲
請處刑，法院若認不當，本得改依通常程序審理，何況本件檢察
官係依較嚴謹之通常程序起訴，而本件無論係犯罪法條與量刑之
妥適性，經第一審合議庭審理結果均認本件確有不合刑事訴訟法
第四百四十九條所定得以簡易判決處刑之情形及犯罪法條之認定
顯有不當，即失其「宜以簡易判決處刑，不經通常審判程序」之
妥適性，且為顧及通常程序之嚴謹、宜適用同一審判程序之考量
及為上訴人審級利益計，第一審合議庭爰予撤銷原簡易處刑所適
用簡易程序，回復一審通常審判程序自行判決，是本件第一審法
院於九十二年五月二十三日所為之判決（九十二年度簡上字第七
號）為通常審判程序之第一審判決。（二）上訴人稱：「其於第
一審簡易庭審理九十二年度易字第三號時，固自白同意陳文佐持
其相片變造身分證申請護照，惟其之所以為上開自白，係因自己
假釋中，惟恐假釋中更犯罪受有期徒刑之宣告遭撤銷假釋，而於
該案簡易審訊時，承辦法官曉諭其必須坦承犯行，方得以簡易判
決，同時科處拘役刑，其為免假釋遭撤銷，因而為上開自白，上
開自白欠缺任意性，不得作為論罪基礎」云云，而原審檢視第一
審簡易庭九十二年度易字第三號卷宗，並無併送庭訊錄音帶或磁
碟片，無從勘驗錄音帶，以查明上訴人此部分所辯是否實在，為
避免爭論，原審乃不採上訴人及陳文佐於第一審簡易庭九十二年
度易字第三號庭訊時之自白，作為認定上訴人犯罪之證據。又上
訴人及其辯護人請求傳訊證人蘇國華，以證明陳文佐曾於九十年
八月間交付上訴人相片三張及陳文佐身分證給該證人辦理護照一
節，因事證已明，原審亦如是認定，且蘇國華共犯本件犯行亦送
請檢察官另案偵辦中，自無傳訊之必要等語詳確，亦無上訴意旨
所指違背法令之情形。又查：（一）按審判期日踐行調查證據程
序時，對於卷宗內之筆錄及其他文書可為證據者，其調查方法固
應以宣讀筆錄及文書全文為原則，惟筆錄及文書過於冗長時，如
照本宣科，不僅費時，亦無益於訴訟程序之迅速進行，是法院為
調查時，祇須以「宣讀」或「告以要旨」二者有其一即可，非必
以宣讀為必要，此觀刑事訴訟法第一百六十五條第一項之規定即
明，而此項規定，依同法第三百六十四條為第二審之審判所準用
。查本件原審於審理時，確有提示證人高中行、謝崇文之證言並
告以要旨，且亦有提示上訴人於警訊、偵查中及第一審之陳述內
容並告以要旨，讓上訴人有澄清辨明之機會等情，此有原審九十
二年八月一日之審判筆錄在卷可憑（見原審卷第五十頁），上訴
人以原審審理時，審判長未將上訴人於歷次訊問時所為陳述之內
容向上訴人宣讀，即謂原審有應於審判期日調查之證據而未予調
查之違法云云，容有誤會。（二）共同被告不利於己之陳述，固
不得作為有罪判決唯一證據，而須以補強證據證明其確與事實相
符，然所謂補強證據，並非以證明犯罪構成要件之全部事實為必
要，倘其得以佐證該陳述之犯罪非屬虛構，能予保障其陳述事實
之真實性，即已充分。又得以佐證者，雖非直接可以推斷該被告
實施犯罪，但以此項證據與共同被告之陳述綜合判斷，若足以認
定犯罪事實，仍不得謂非屬補強證據。本件原判決認定上訴人有
共同行使變造國民身分證以供申請護照之犯行，除上訴人於第一
審（合議庭）之自白外，並參酌陳文佐於第一審（合議庭）之供
詞、高中行、謝崇文之證言、變造之國民身分證、內政部警政署
刑事警察局鑑驗通知書、中華民國普通護照申請書及上訴人前科
紀錄表等證據，依據合理之經驗法則及論理法則，綜合判斷，已
足使一般人確信上訴人有上開犯罪事實，自難謂原審僅憑上訴人
之自白，而有證據上理由不備之違誤。（三）又按證明同一事實
之證據，如有二種以上，而其中一種之證據縱有違證據法則，然
如除去該部分，綜合案內其他證據，仍應為同一事實之認定者，
則原審此項違誤並不影響於判決，即不得指有調查職責未盡及判
決理由不備或矛盾之違法。本件原判決認定上訴人有本件共同行
使變造國民身分證以供申請護照之犯行，如上所述，並非專以上
訴人是否拍攝最近彩色相片為主要證據，是縱變造身分證上之照
片如上訴人所指並非最近所拍攝屬實，然本件除去此部分證據，
綜合案內其他所有之證據，仍應為同一事實之認定，並不影響於
原判決之主旨，自不能即認原判決違背法令。（四）上訴人及陳
文佐於第一審之簡易庭判決後，檢察官以上訴人及陳文佐係犯護
照條例第二十三條第二項之行使變造國民身分證以供申請護照罪
，應依同條第一項規定科刑，第一審簡易庭誤依刑法第二百十六
條、第二百十二條之行使變造特種文書罪論科，適用法則不當為
由，提起上訴，而上訴人及陳文佐於第一審合議庭審理時仍自白
犯罪等情，有該審判筆錄在卷可稽，上訴人並明白供稱：「我的
朋友在大陸有開文具工廠，要我到工廠當管理員，所以需要護照
，我要幫他看管工人，我是一直長期沒有工作，所以才貿然嘗試
，我聽人說假釋中不能出國，變造身分證是我弟弟陳文佐提議的
，我是在九十年八、九月的時候將相片交給我弟弟，交付變造時
間陳文佐比較清楚」等語（見第一審簡上卷第三六頁），核與陳
文佐於上開審理期日所供：「事實均實在」、「九十年八、九月
間，在復興路與苓雅路口，付了（新台幣）二萬五千元代價，請
求變造，當時請求連同護照辦理完畢，該男子再委託何人我不知
道」所述情節相符，另上訴人曾因毒品等案件遭判刑應執行有期
徒刑十九年，預定於一百年十一月二日執行完畢，提前於八十九
年十二月五日假釋出獄並付保護管束，刑期未執行完畢尚在假釋
保護管束期間，依入出國及移民法第六條第一項第一款規定，無
法出國一事，有上訴人前科紀錄表可按，並為上訴人所自承，顯
見上開自白與事實相符，而本件復無證據證明上訴人之自白欠缺
任意性，原判決依憑前開證據，為上訴人不利之認定，尚無違背
證據法則可言，上訴人謂前述自白欠缺任意性云云，尚無依據。
（五）原審審判長於審理時，確有提示變造之國民身分證、內政
部警政署刑事警察局鑑驗通知書及中華民國普通護照申請書等文
書及證物供上訴人辨認及告以要旨，此有原審九十二年八月一日
之審判筆錄在卷可憑（見原審卷第五十、五一頁），上訴人謂原
審未踐行法定程序，亦核無憑據。上訴人上訴意旨所指各節，或
為單純事實之爭執；或不影響全部犯罪事實之認定而可認於原判
決之主旨有影響；或原審已加審酌、論斷，屬原審得本於職權裁
量之事項，已於判決內詳述其認事採證及證據取捨、判斷之理由
，為其職權之適法行使，並無違背證據法則之情形，亦無上訴意
旨所指違背法令之情形；上訴人徒憑己意任意指摘原判決違背法
令，核與法律規定得為第三審上訴理由之違法情形，均不相適合
，應認其上訴違背法律上之程式，予以駁回。
據上論結，應依刑事訴訟法第三百九十五條前段，判決如主文。
中    華    民    國  九十五  年    五    月   十一   日
                      最高法院刑事第五庭
                          審判長法官  莊  登  照
                                法官  洪  明  輝
                                法官  黃  一  鑫
                                法官  林  秀  夫
                                法官  徐  昌  錦
      本件正本證明與原本無異
                                      書  記  官
中    華    民    國  九十五  年    五    月   十七   日
                                                      Ｑ


司法院資訊處製作；財團法人民間司法改革基金會備份。
